臺灣新北地方法院刑事判決
                                    110年度金訴字第444號
公  訴  人  臺灣新北地方檢察署檢察官
被      告  彭劍芬



選任辯護人  蔡靜娟律師（法律扶助律師） 
上列被告因違反洗錢防制法等案件，經檢察官提起公訴（110年
度偵字第7022號），本院判決如下：
    主  文
丙○○共同犯洗錢防制法第十四條第一項之洗錢罪，處有期徒刑參
月，併科罰金新臺幣壹萬元，罰金如易服勞役，以新臺幣壹仟元
折算壹日。
    事  實
一、丙○○依其智識程度及社會生活經驗，對於以支付顯不相當之
    高額報酬委託收取他人款項後轉交之行為，極可能係不法分
    子收取詐欺所得款項後隱匿其去向之行為，卻為賺取報酬，
    基於縱使所收取、轉交者為他人遭詐騙之款項亦不違反其本
    意之不確定故意，與真實姓名年籍不詳、通訊軟體LINE（下
    稱LINE）為暱稱「好先生」之人，共同意圖為自己不法之所
    有，基於詐欺取財及洗錢之犯意聯絡，由「好先生」所屬詐
    騙集團（下稱本案詐騙集團，無證據顯示丙○○知悉有「好先
    生」以外之人參與本案犯行）某成員於民國109年11月22日1
    3時致電甲○○，佯裝為其友人「陳建忠」，謊稱欲向其借錢
    云云，致甲○○陷於錯誤，先後於109年11月23日12時53分許
    在新北市○○區○○街0號秀山國小前、109年11月23日14時16分
    許在新北市○○區○○街00號即秀山國小對面，分別將內含現金
    新臺幣（下同）35萬元、12萬元之袋子交付依「好先生」指
    示前往收款之丙○○，丙○○再至附近巷子內某樓梯間，均自袋
    內各抽取報酬1000元後，將袋子置於該處供「好先生」收取
    ，以此方式製造金流斷點，隱匿詐欺犯罪所得之去向。
二、案經甲○○訴由新北市政府警察局中和分局報請臺灣新北地方
    檢察署檢察官偵查起訴。
    理  由
壹、有罪部分：
一、程序部分：
  ㈠按被告以外之人於審判外之言詞或書面陳述，除法律有規定
    者外，不得作為證據，刑事訴訟法第159條第1項定有明文。
    又被告以外之人於審判外之陳述，雖不符刑事訴訟法第159
    條之1至第159條之4之規定，而經當事人於審判程序同意作
    為證據，法院審酌該言詞陳述或書面陳述作成時之情況，認
    為適當者，亦得為證據；當事人、代理人或辯護人於法院調
    查證據時，知有同法第159條第1項不得為證據之情形，而未
    於言詞辯論終結前聲明異議者，視為有前項之同意，刑事訴
    訟法第159條之5規定甚明。查本件認定事實所引用被告丙○○
    以外之人於審判外之言詞或書面陳述，雖屬傳聞證據，惟檢
    察官、被告及辯護人於言詞辯論終結前，均未主張有刑事訴
    訟法第159條第1項不得為證據之情形，本院審酌此等證據作
    成時之情況，並無違法不當及證明力明顯過低之瑕疵，認以
    之作為證據應屬適當，而認該等證據資料皆有證據能力。
  ㈡至於本院所引之非供述證據部分，經查並非違法取得，亦無
    依法應排除其證據能力之情形，是依刑事訴訟法第158條之4
    規定反面解釋，應有證據能力。
二、實體部分：
  ㈠訊據被告對於上揭犯罪事實，於本院準備程序及審理時坦承
    不諱（見金訴卷第115、168頁），核與證人即告訴人甲○○於
    警詢、偵訊時之證述相符（見偵卷第8至10、43、44頁），
    並有告訴人提供之電話紀錄、通訊軟體LINE對話紀錄翻拍照
    片（見偵卷第16、17頁）、監視錄影畫面翻拍照片（見偵卷
    第18至25頁）、車輛詳細資料報表（見偵卷第15頁）等在卷
    可稽，足認被告上開任意性自白與事實相符，可以採信。
  ㈡至起訴書雖認被告與「好先生」以外之本案詐騙集團其他成
    員有犯意聯絡及行為分擔，而認被告係與三人以上共同犯詐
    欺取財犯行，然依被告所述，僅接受「好先生」一人之指示
    收取款項後置放於特定地點，並未與「好先生」以外之人聯
    絡或接觸，卷內亦無其他證據足認被告主觀上知悉有「好先
    生」以外之人共同參與本案行為，依罪疑惟輕原則，應認被
    告主觀上僅有與「好先生」共同為本案犯行之故意，併此敘
    明。
  ㈢綜上，本案事證明確，被告犯行洵堪認定，應依法論科。
三、論罪科刑：
  ㈠核被告所為，係犯洗錢防制法第2條第2款、第14條第1項之洗
    錢罪及刑法第339條第1項之詐欺取財罪。被告與「好先生」
    間有犯意聯絡及行為分擔，應論以共同正犯。公訴意旨認被
    告所為構成刑法第339條之4第1項第2款之三人以上共同詐欺
    取財罪，容有誤會；惟本院認定之事實，與檢察官起訴之社
    會基本事實應屬同一，對被告之防禦權復不生不利影響，爰
    依刑事訴訟法第300條之規定變更起訴法條。
  ㈡本案詐騙集團雖對告訴人施以2次詐術，並由被告向告訴人收
    取2次款項，然均係於密接之時間以同一方式對同一告訴人
    所為，而侵害同一財產法益，各行為之獨立性極為薄弱，難
    以強行分開，依一般社會健全觀念，應就上開行為視為數個
    舉動之接續施行，合為包括之一行為予以評價，而論以接續
    犯之一罪。
  ㈢被告所犯詐欺取財罪及一般洗錢罪，在自然意義上雖非完全
    一致，然該數罪之行為間，仍有行為局部重疊合致之情形，
    依一般社會通念，認應評價為一行為方符刑罰公平原則，是
    被告係以一行為犯上開2罪名，為想像競合犯，應依刑法第5
    5條之規定，從一重之一般洗錢罪處斷。
  ㈣犯洗錢防制法第14條、第15條之罪，在偵查或審判中自白者
    ，減輕其刑，洗錢防制法第16條第2項定有明文。查被告於
    本院審理中自白犯罪，業如前述，符合上開減刑要件，爰依
    該規定減輕其刑。
  ㈤至起訴書雖記載被告「前於104年間因施用毒品案件，經臺灣
    基隆地方法院以105年度基簡字第82號判決處有期徒刑2月確
    定，甫於105年8月30日易科罰金執行完畢」等語，然依最高
    法院刑事大法庭110年度台上大字第5660號裁定意旨，被告
    構成累犯之事實及應加重其刑之事項，均應由檢察官主張並
    具體指出證明之方法後，經法院踐行調查、辯論程序，方得
    作為論以累犯及是否加重其刑之裁判基礎。而本案卷內除臺
    灣高等法院被告前案紀錄表外，並無其他被告已執行完畢之
    相關資料可參，且依上開裁定意旨，該前案紀錄表係司法機
    關相關人員依憑原始資料所輸入之前案紀錄，僅提供法官便
    於瞭解本案與他案是否構成同一性或單一性之關聯、被告有
    無在監在押情狀等情事之用，並非被告前案徒刑執行完畢之
    原始資料或其影本，無從憑被告前案紀錄表即認檢察官已就
    被告構成累犯之事實具體指出證明方法，自無從認定被告已
    構成累犯而應依刑法第47條規定加重其刑，附此敘明。
  ㈥爰審酌被告明知現今社會詐欺犯罪橫行，對被害人之財產及
    社會秩序產生重大侵害，竟以事實欄所示方式參與詐騙告訴
    人及後續洗錢之犯行，並從中獲取不法利益，侵害他人財產
    法益，所為應予非難；惟念及被告犯後終知坦承犯行，復與
    告訴人以按月給付5000元，合計應給付18萬元等條件成立調
    解，迄今已履行4期共2萬元（見金訴卷第121、122、144-1
    、169、173頁），犯後態度非劣；兼衡被告國小畢業之智識
    程度，從事二手衣物販賣工作，須扶養母親及未成年子女，
    罹患有妄想型思覺失調症（見金訴卷第141頁診斷證明書）
    之家庭生活狀況，及告訴人所受財產損害數額、被告所獲利
    益等一切情狀，量處如主文所示之刑，並諭知罰金如易服勞
    役之折算標準，以資處罰。
  ㈦不予宣告沒收之說明：
    按刑法第38條之1第5項所謂實際合法發還，指因犯罪而生民
    事或公法請求權已經被實現而言，不以發還扣押物予原權利
    人為限，如財產犯罪，行為人已依和解條件履行賠償損害之
    情形亦屬之。犯罪所得已實際發還或賠償被害人者，法院自
    無再予宣告沒收或追徵之必要（最高法院109年度台上字第5
    31號判決意旨參照）。查被告於偵訊時陳稱就本案所獲報酬
    為2000元，此雖屬被告之犯罪所得，然被告業已與告訴人以
    分期給付18萬元等條件成立調解，目前已給付2萬元等情，
    業如前述，依前揭說明，本案犯罪所得，應視同已實際合法
    發還告訴人，是依刑法第38條之1第5項規定，爰不予宣告沒
    收或追徵。
貳、不另為無罪諭知部分：
一、公訴意旨另以：被告於109年11月間加入「好先生」等成年
    男子所組成以實施詐術為手段，具有持續性、牟利性之有結
    構性詐欺集團犯罪組織，擔任俗稱「車手」，以每件1000元
    之代價，從事領取詐騙款項之工作，因認被告涉犯組織犯罪
    防制條例第3條第1項後段之參與犯罪組織罪嫌等語。
二、按犯罪事實應依證據認定之，無證據不得認定犯罪事實，又
    不能證明被告犯罪者，應諭知無罪之判決，刑事訴訟法第15
    4條第2項及第301條第1項分別定有明文。次按認定不利於被
    告之事實，須依積極證據，苟積極證據不足為不利於被告事
    實之認定時，即應為有利於被告之認定，更不必有何有利之
    證據；又事實之認定，應憑證據，如未能發現相當證據，或
    證據不足以證明，自不能以推測或擬制之方法，以為裁判基
    礎；刑事訴訟法上所謂認定犯罪事實之積極證據，係指適合
    於被告犯罪事實認定之積極證據而言，雖不以直接證據為限
    ，間接證據亦包括在內，然而無論直接或間接證據，其為訴
    訟上之證明，須於通常一般人均不致有所懷疑，而達確信其
    為真實之程度，始得據為有罪之認定，倘其證明尚未達到此
    程度，而有合理懷疑存在致無從形成有罪確信，根據「罪證
    有疑，利於被告」之證據法則，即不得據為不利被告之認定
    （最高法院82年度台上字第163號、76年台上字第4986號判
    決意旨參照）。
三、按組織犯罪防制條例第2條規定：「本條例所稱犯罪組織，
    指3人以上，以實施強暴、脅迫、詐術、恐嚇為手段或最重
    本刑逾5年有期徒刑之刑之罪，所組成具有持續性或牟利性
    之有結構性組織。前項有結構性組織，指非為立即實施犯罪
    而隨意組成，不以具有名稱、規約、儀式、固定處所、成員
    持續參與或分工明確為必要。」；另該條例第3條第1項後段
    所稱「參與犯罪組織」，則係指行為人加入以實施特定犯罪
    為目的所組成之有結構性組織，並成為該組織成員而言。且
    既曰參與，自須行為人主觀上有成為該組織成員之認識與意
    欲，客觀上並有受他人邀約等方式而加入之行為，始足當之
    。倘欠缺加入成為組織成員之認識與意欲，僅單純與該組織
    成員共同實行犯罪或提供部分助力，則至多祇能依其所參與
    實行或提供助力之罪名，論以共同正犯或幫助犯，要無評價
    為參與犯罪組織之餘地（最高法院110年度台上字第1670號
    判決意旨可參）。查卷內並無積極證據足資證明被告主觀上
    知悉本案有「好先生」以外之人參與犯行，已如前述，自難
    認被告有參與具結構性犯罪組織之主觀犯意，而無從以參與
    犯罪組織之罪名相繩。就此部分本應為無罪之諭知，惟因公
    訴意旨認此部分與前開論罪科刑部分具有想像競合之裁判上
    一罪關係，爰不另為無罪之諭知，併此敘明。
據上論斷，應依刑事訴訟法第299條第1項前段、第300條，洗錢
防制法第2條第2款、第14條第1項、第16條第2項，刑法第11條、
第28條、第339條第1項、第55條、第42條第3項，刑法施行法第1
條之1第1項，判決如主文。
本案經檢察官乙○○偵查起訴，由檢察官鄭心慈到庭執行職務。
中　　華　　民　　國　　111 　年　　6 　　月　　30　　日
                  刑事第十五庭  審判長法  官  黃湘瑩
                  
                                      法  官  梁世樺

                                      法  官  游涵歆
以上正本證明與原本無異。
如不服本判決，應於判決送達後20日內敘明上訴理由，向本院提
出上訴狀（應附繕本），上訴於臺灣高等法院。其未敘述上訴理
由者，應於上訴期間屆滿後20日內向本院補提理由書「切勿逕送
上級法院」。
                                      書記官  李宥寬
中　　華　　民　　國　　111 　年　　6 　　月　　30　　日
附錄論罪科刑法條全文：
洗錢防制法第2條
本法所稱洗錢，指下列行為：
一、意圖掩飾或隱匿特定犯罪所得來源，或使他人逃避刑事追訴
    ，而移轉或變更特定犯罪所得。
二、掩飾或隱匿特定犯罪所得之本質、來源、去向、所在、所有
    權、處分權或其他權益者。
三、收受、持有或使用他人之特定犯罪所得。
洗錢防制法第14條
有第2條各款所列洗錢行為者，處7年以下有期徒刑，併科新臺幣
500萬元以下罰金。
前項之未遂犯罰之。
前2項情形，不得科以超過其特定犯罪所定最重本刑之刑。
刑法第339條
意圖為自己或第三人不法之所有，以詐術使人將本人或第三人之
物交付者，處5年以下有期徒刑、拘役或科或併科50萬元以下罰
金。
以前項方法得財產上不法之利益或使第三人得之者，亦同。
前2項之未遂犯罰之。